臺灣新竹地方法院刑事判決　
110年度金訴字第67號
公  訴  人  臺灣新竹地方檢察署檢察官
被      告  陳致豪



上列被告因違反洗錢防制法等案件，經檢察官提起公訴（110年
度偵字第133號）及移送併辦（110年度偵字第1927、1983號），
本院判決如下：
    主  文
陳致豪幫助犯詐欺取財罪，累犯，處有期徒刑肆月，如易科罰金
，以新臺幣壹仟元折算壹日。
    事  實
一、陳致豪依其社會生活經驗，對於將所申辦之金融帳戶資料交
    由真實身分不詳之人使用，可能遭他人作為詐欺犯罪之工具
    有所預見，雖尚未達於有意使其發生之程度，惟仍基於縱使
    如此發生，亦不違背其本意之幫助詐欺取財不確定故意，於
    民國109年9月18日某時許，在新竹縣竹北市縣○○路00號之統
    一超商府樂門市，將其申辦之中國信託商業銀行股份有限公
    司帳號000-000000000000號帳戶（下稱中信銀行帳戶）、台
    北富邦商業銀行股份有限公司帳號00000000000000號帳戶(
    下稱台北富邦銀行帳戶)及臺灣中小企業銀行股份有限公司
    帳號00000000000號帳戶(下稱臺灣企銀帳戶)之金融卡（下
    合稱本案銀行帳戶），寄送予真實姓名年籍不詳之人及所屬詐
    騙集團成員使用，並以通訊軟體LINE告知上開金融卡密碼，
    而容任該詐欺集團成員使用。另一方面，該人所屬詐欺集團
    成員則共同基於意圖為自己不法所有之詐欺取財犯意聯絡，
    於如附表所示之時間，向如附表所示之人施用如附表所示之
    詐術，致張書銘、周佳鈺、連宥嘉、劉玉珠等人陷於錯誤，
    而於如附表所示之時間，將如附表所示之款項匯入如附表所
    示陳致豪之銀行帳戶中，並旋經該詐欺集團不詳成員於同日
    接續提領一空。嗣經張書銘、周佳鈺、連宥嘉、劉玉珠等人
    發覺受騙報警處理，而悉上情。
二、案經張書銘、周佳鈺訴由新竹縣政府警察局竹東分局、劉玉
    珠、連宥嘉訴由高雄市政府警察局鼓山分局、新竹縣政府警
    察局新湖分局報告臺灣新竹地方檢察署檢察官偵查起訴及移
    送併辦。
    理  由
壹、證據能力部分：
　　本案認定事實所引用之卷內被告以外之人於審判外之言詞或
    書面陳述，檢察官、被告陳致豪於本院準備程序時均同意其
    作為本案證據之證據能力（院卷第50、182頁），於辯論終
    結前亦未對該等證據之證據能力聲明異議（院卷第216-229
    頁），本院復審酌前揭陳述作成時之情況，並無違法取證之
    瑕疵，亦認以之作為證據為適當，是本案有關被告以外之人
    於審判外之言詞或書面陳述等供述證據，依刑事訴訟法第15
    9條之5規定，自均得為證據。
貳、實體部分：
一、訊據被告固坦承本案銀行帳戶為其所申辦，業經詐欺集團用
    於詐欺告訴人張書銘、周佳鈺、連宥嘉、劉玉珠時供作款項
    匯入使用，惟矢口否認有何幫助詐欺取財之犯行，辯稱：我
    有把本案銀行帳戶之金融卡片寄給他們，但是為了要辦貸款
    ，我有正當工作，我不認識詐欺集團，我有提供LINE對話紀
    錄給檢察官等語（院卷第49頁）。經查：
(一)本案銀行帳戶為被告所申辦，而告訴人張書銘等4人因遭詐欺集團於如附表所示之時間、方式遂行詐欺行為，致其等均陷於錯誤，於如附表所示之時間匯款如附表所示金額至本案銀行帳戶中，該等款項並旋遭提領一空等情，均經證人即告訴人周佳鈺、張書銘、連宥嘉、劉玉珠於警詢中分別證述明確（偵133卷第10-12、20-25頁；偵1927卷第13、20-21頁），且有被告與暱稱「Alex Chen」、「楊專員」、「Clyde 李」之人間通訊軟體LINE之通話紀錄、告訴人周佳鈺之桃園市政府警察局平鎮分局平鎮派出所受理各類案件紀錄表、受理刑事案件報案三聯單、內政部警政署反詐騙諮詢專線紀錄表、金融機構聯防機制通報單、匯款交易明細查詢截圖；告訴人張書銘之臺北市政府警察局文山第二分局興隆派出所陳報單、受理各類案件紀錄表、內政部警政署反詐騙諮詢專線紀錄表、受理詐騙帳戶通報警示簡便格式表、兆豐國際商業銀行大安分行新台幣存摺類存款存摺封面、手機通聯記錄截圖、交易明細、遭詐騙匯款一覽表；被告之中信銀行帳戶客戶基本資料、存款交易明細暨自動化交易LOG資料、交易明細、被告之台北富邦銀行帳戶基本資料及交易明細、被告之台灣企銀帳戶基本資料及交易明細；告訴人劉玉珠之高雄市政府警察局林園分局大寮分駐所陳報單、內政部警政署反詐騙諮詢專線紀錄表、受理各類案件紀錄表、受理詐騙帳戶通報警示簡便格式表、金融機構聯防機制通報單、受理刑事案件報案三聯單；告訴人連宥嘉之內政部警政署反詐騙諮詢專線紀錄表、新北市政府警察局中和分局秀山派出所受理詐騙帳戶通報警示簡便格式表、金融機構聯防機制通報單、受理刑事案件報案三聯單、受理各類案件紀錄表、匯款交易明細表、被告之中信銀行帳戶基本資料及交易明細、被告與詐騙集團成員間通訊軟體LINE之對話紀錄、被告持用之門號0000000000號行動電話用戶基本資料、雙向通聯記錄、通訊數據上網歷程查詢、被告之財團法人金融聯合徵信中心查詢電腦列印資料、被告之通訊軟體LINE翻拍照片、被告之台北富邦銀行、國泰世華銀行、中國信託銀行、臺灣企銀帳戶存摺封面及內頁明細等在卷可佐（偵133卷第6-9、12-16、18-19、27、43、29、30、32、34、45-47頁；院卷第35-38頁；偵1927卷第8-11、16-19、23-28、30-31、29頁；偵1983卷第36-38、51-52、81-100、106-126頁），是本案銀行帳戶確遭詐欺集團成員用於詐騙告訴人張書銘等4人後供作匯入款項之人頭帳戶使用，且該詐欺集團成員亦確實持有本案銀行帳戶之提款卡及密碼乙節，均堪認定。
(二)按刑法上之故意犯，可分為直接故意與不確定故意，所謂不
    確定故意即指行為人對於構成犯罪之事實，預見其發生而其
    發生並不違反其本意，刑法第13條第2項定有明文。而基於
    申辦貸款之意思提供金融卡及密碼予對方時，是否同時具有
    幫助詐欺取財之不確定故意，並非絕對對立、不能併存之事
    ，亦即縱係因申辦貸款業務而與對方聯繫接觸，但於提供金
    融卡及密碼予對方時，依行為人本身之智識能力、社會經驗
    、與對方互動之過程等情狀，如行為人對於其所提供之帳戶
    資料，已預見被用來作為詐欺取財等非法用途之可能性，惟
    仍為達己目的而心存僥倖，而將該等金融機構帳戶物件提供
    他人使用，可認其對於自己利益之考量遠高於他人財產法益
    是否因此受害乙節，容任該等結果發生而不違背其本意，自
    仍應認具有幫助詐欺取財之不確定故意，而成立幫助詐欺取
    財罪。
(三)又依現今金融機構信用貸款實務，除須提供個人之身分證明
    文件核對外，另應敘明並提出個人之工作狀況、收入金額及
    相關之財力證明資料（如工作證明、薪資轉帳帳戶存摺影本
    、扣繳憑單等），金融機構透過徵信調查申請人之債信後，
    評估是否放款以及放款額度，倘若貸款人債信不良，並已達
    金融機構無法承擔風險之程度時，即無法貸得款項；又申貸
    獲准時，銀行係撥款至申貸人帳戶內，清償貸款時，直接由
    該帳戶內扣款，或是持現金向銀行繳款、匯款入銀行指定帳
    戶內，並不需交付銀行個人帳戶之金融卡及密碼。被告於本
    案行為時為年逾40歲之成年人，其自承大學畢業之教育智識
    程度、且有15年以上之工作經驗、更有多次貸款經驗而知悉
    要去銀行內辦理對保（核對身分）而貸款、且亦知悉帳戶如
    果交予不認識之人可能會淪為詐欺工具等語（偵1983卷第10
    3-104頁），是被告顯係有正常智識及具有一定社會經驗之
    人，對此自應知之甚詳。況被告於本院審理中自陳：我當時
    要提供帳戶給對方是因為要美化報表，就是要把帳戶的金流
    做漂亮一點，如果沒有美化帳戶，就可能不易過關，我有欠
    花旗銀行錢，是因為之前信用擴張在投資的時候，遇到2008
    年金融風暴，所以無法還債的問題等語（院卷第224-227頁
    ），可見被告自知其因前債問題導致不易循正常管道向銀行
    申請貸款。再被告於警詢中供稱對方說可以借貸新臺幣（下
    同）70萬元等語（偵133卷第5頁），則實難想像被告欲向銀
    行申貸高達70萬元之貸款，竟有銀行業者未要求與被告見面
    核對身分，亦未要求被告提供工作或收入證明，更未要求被
    告簽立申請貸款文件或提供抵押品，在毫無任何徵信及擔保
    之情形下，即同意貸款被告70萬元，此貸款過程已與一般銀
    行實務之借貸流程不符。況被告既曾向銀行辦過貸款，更曾
    在銀行內辦理貸款、對保之經驗，自當知悉辦理貸款流程並
    不需要借款人提供提款卡及密碼，更不需要提供帳戶以美化
    帳戶製作金錢往來紀錄，惟本件自稱銀行人員所告知被告之
    辦理貸款流程卻反於先前被告辦理貸款之經驗，難認被告並
    無心生懷疑之情。參以被告於本院審理中供稱：銀行要如何
    評估貸款、會計師要如何作帳，實際做法我不清楚，我在不
    清楚對方會做什麼的情況下，就同意對方拿我的本案銀行帳
    戶去美化報表、貸款，我當時還有跟對方說我不要，但是因
    為對方說這樣做貸款的機率很高，所以我就試試看，有過當
    然是最好等語（院卷第225-226頁），足見被告當時對於交
    付帳戶一事已有存疑，亦已預見有遭對方騙取上開帳戶用以
    詐騙他人之可能，遂僅因自己急需用錢，而容任其提供之帳
    戶可能遭他人持以詐騙他人所用之風險，而有幫助詐欺取財
    之不確定故意甚明。
(四)被告固辯稱：我是接到簡訊，之後有加對方LINE詢問申辦貸
    款，對方說可以貸款70萬元，而且對方是用台新銀行楊專員
    的名稱當LINE帳號的ID（即暱稱），但他後來有叫我加會計
    師來處理美化帳戶的問題，之後對方要我把金融卡、存摺封
    面、證件拍照LINE給他，另外再將提款卡寄給他，之後再跟
    他說密碼等語（偵1983卷第6頁、偵133卷第60頁），並提出
    與台新銀行楊專員、會計師之LINE對話紀錄，然觀之被告所
    提出之上開對話紀錄，已明顯可見並非完整對話內容，且內
    容僅提及被告交付本案銀行帳戶，對於貸款金額、流程等均
    未提及，是上開所辯，已難驟信。又被告僅因對方使用上開
    LINE名稱為「台新銀行楊專員」而全盤信任一事，然依其上
    開工作、貸款之經驗，理應知悉其欲向銀行貸款高達70萬元
    之債權時，應有相關程序、流程，然本案貸款業者卻反常僅
    要求被告提供金融卡、密碼以供美化帳戶，其貿然在未確認
    或查證辦理貸款業者之基本資料及真實性，即草率、輕信將
    本案銀行帳戶之金融卡、密碼等重要資料交付他人，卻對本
    案銀行帳戶可能遭詐欺集團使用而諉為不知，核與常情有違
    。就被告個人智識程度及生活經驗以觀，應對於提供金融帳
    戶提款卡及密碼可能遭詐欺集團利用為與財產有關之犯罪工
    具已預見、知悉，竟仍隨意交付本案銀行帳戶之存摺及提款
    卡予他人，任由他人使用，則對於提供帳戶予他人使用，可
    能足使詐欺集團恃以實施詐欺犯罪乙節，理當有所預見，惟
    為辦理貸款，仍抱持僥倖心態予以交付，更彰顯被告於提供
    本案銀行帳戶之際，主觀上有容任該等帳戶將遭作為從事詐
    欺取財之犯罪工具之認識，而具有幫助詐欺取財之不確定故
    意無誤。　　
(五)綜上所述，被告前揭所辯，經核均屬臨訟卸責之詞，不足採
    信，其本案所為犯罪事證明確，應予依法論科。
二、法律適用：
(一)按刑法上之幫助犯，係對於行為人與正犯有共同之認識，而
     以幫助之意思，對於正犯資以助力，而未參與實施犯罪之
    行為者而言。如未參與實施犯罪構成要件之行為，且係出於
    幫助之意思提供助力，即屬幫助犯，而非共同正犯。被告將
    本案銀行帳戶資料交付詐欺集團使用，雖使該集團成員得基
    於詐欺取財之犯意，向告訴人等著手施以詐欺取財之行為，
    使其等因而陷於錯誤匯款至本案銀行帳戶中，而遂行詐欺取
    財之犯行，惟被告單純提供帳戶供人使用之行為，並不等同
    於向告訴人施以詐欺之行為，且亦無證據證明被告有參與詐
    欺取財犯行之構成要件行為，是揆諸前揭說明，核被告所為
    ，係犯刑法第30條第1項前段、第339條第1項之幫助詐欺取
    財罪。被告以此單一提供帳戶之幫助行為供詐欺集團為詐欺
    取財之用，並使告訴人等均陷於錯誤，分別如附表所示匯款
    至被告本案銀行帳戶中，使其等均受有如附表所示之損害，
    係以一行為同時觸犯數幫助詐欺取財罪，侵害不同之財產法
    益，為同種想像競合犯，應依刑法第55條規定，論以一幫助
    詐欺取財罪處斷。臺灣新竹地方檢察署以110年度偵字第192
    7、1983號移送併辦意旨書併案審理部分，與本案起訴書所
    載有前揭裁判上一罪之關係，屬同一案件，自應由本院擴張
    審理範圍，併予敘明。被告基於幫助之犯意而為詐欺構成要
    件以外之行為，為幫助犯，爰依刑法第30條第2項規定減輕
    其刑。
(二)關於洗錢罪名部分：
　1.提供金融帳戶提款卡及密碼之行為人，因已失去對自己帳戶
    之實際管領權限，若無配合指示親自提款，即無收受、持有
    或使用特定犯罪所得之情形，且無積極之移轉或變更特定犯
    罪所得之行為，故非屬洗錢防制法第2條第1款、第3款所稱
    之洗錢（正犯）行為。又同條第2款之掩飾、隱匿行為，目
    的在遮掩、粉飾、隱藏、切斷特定犯罪所得與特定犯罪間之
    關聯性，須與欲掩飾、隱匿之特定犯罪所得間具有物理上接
    觸關係（事實接觸關係）。而提供金融帳戶提款卡及密碼供
    他人使用，嗣後被害人雖匯入款項，然此時之金流仍屬透明
    易查，在形式上無從合法化其所得來源，未造成金流斷點，
    尚不能達到掩飾或隱匿特定犯罪所得之來源、去向及所在之
    作用，須待款項遭提領後，始產生掩飾、隱匿之結果，若無
    參與後續之提款行為，即非同條第2款所指洗錢（正犯）行
    為，無從成立一般洗錢罪之直接正犯。特定犯罪之正犯實行
    特定犯罪後，為掩飾、隱匿其犯罪所得財物之去向及所在，
    而令被害人將款項轉入其所持有、使用之他人金融帳戶，並
    由該特定犯罪正犯前往提領其犯罪所得款項得手，因已造成
    金流斷點，該當掩飾、隱匿之要件，該特定犯罪正犯自成立
    一般洗錢罪之正犯。如提供金融帳戶之行為人主觀上認識該
    帳戶可能作為對方收受、提領特定犯罪所得使用，對方提領
    後會產生遮斷金流以逃避國家追訴、處罰之效果，仍基於幫
    助之犯意，提供該帳戶之提款卡及密碼，以利洗錢之實行，
    應論以一般洗錢罪之幫助犯」（最高法院108年度台上字第3
    101號判決意旨參照）。而因洗錢罪之構成必須有積極掩飾
    、隱匿以逃避追訴之主、客觀要件，本案係被告以外之詐欺
    集團為訛詐行為，利用被告所提供之本案銀行帳戶，要求受
    騙之被害人將金錢直接匯入本案銀行帳戶之行為，屬於該等
    正犯實施詐欺行為之犯罪手段，並非為訛詐行為之詐欺集團
    於取得財物後，另為掩飾、隱匿詐欺所得之行為，亦非被告
    於該詐欺行為人實施詐欺犯罪取得財物後，另由被告為之掩
    飾、隱匿；參諸詐欺取財之型態甚多，自難期待被告對於其
    所幫助正犯之參與人數多寡及詐騙手法有所預見，且被告所
    提供之本案銀行帳戶乃係供受騙之被害人直接匯入款項所用
    ，在金流方面並無掩飾或隱匿犯罪所得本質、來源、去向、
    所在、所有權、處分權或其他權益者之作用，均業如前述，
    依本案事證，被告預見將本案銀行帳戶之提款卡交付不詳身
    分之人使用，僅得認其基於縱若有人持以犯罪（即詐欺犯罪
    者將利用該帳戶作為其詐騙所得款項匯入使用）亦無違反其
    本意之不確定幫助詐欺取財犯意；至於取得本案銀行帳戶之
    不法詐騙份子，除自本案銀行帳戶提領款項以取得詐欺犯罪
    所得外，於主觀、客觀上是否尚有洗錢防制法第2條第2款所
    示掩飾或隱匿特定犯罪所得之本質、來源、去向、所在、所
    有權、處分權或其他權益等之洗錢行為，事涉被告主觀認識
    所及範圍，檢察官就此部分未舉證證明或指明證據方法以供
    調查，逕認被告主觀上對此節有所預見，而應評價為洗錢罪
    之幫助犯，自屬誤會。
　2.又實務上所謂「不另為無罪諭知」之記載，乃係就檢察官起
    訴之事實範圍，在法律上為一罪關係之前提下，就部分之「
    事實」加以減縮之意；至若在犯罪事實同一（基本社會事實
    同一）之前提下，對此行為所為之法律評價縱有不同，仍非
    屬犯罪事實一部減縮之範疇。而本院固認被告本案之行為並
    不成立洗錢罪之正犯或幫助犯，然檢察官認被告成立幫助詐
    欺取財罪、洗錢罪，均係就被告「提供帳戶」之單一基本社
    會事實所進行之法律評價，縱本院認檢察官就洗錢罪部分之
    法律評價有所誤會，已如前述，仍未就檢察官起訴之犯罪事
    實有所減縮，且被告所為仍經本院論罪科刑而非「行為不罰
    」，則此部分尚與「不另為無罪諭知」無涉。
(三)被告前因酒後駕車之公共危險案件，經本院以106年度竹北
    交簡字第638號判處有期徒刑3月確定，並於107年5月17日易
    科罰金執行完畢，此有臺灣高等法院被告前案紀錄表在卷可
    憑，是其於徒刑執行完畢後5年內，故意再犯本件有期徒刑
    以上之罪，依刑法第47條第1項規定，固為累犯，惟依釋字
    第775號解釋意旨，構成累犯者苟不分情節，基於累犯者有
    其特別惡性及對刑罰反應力薄弱之立法理由，一律加重最低
    本刑，將可能致生行為人所受之刑罰超過其所應負擔罪責之
    情而不符罪刑相當原則，而為避免發生罪刑不相當之情形，
    法院就個案應依解釋意旨，裁量是否加重最低本刑。是以，
    本院衡酌被告構成累犯之前案為酒後駕車之公共危險案件，
    與本案之犯罪類型、行為態樣、侵害法益迥異，罪質不同，
    如適用刑法第47條第1項累犯加重其刑之規定，尚與罪刑相
    當原則、比例原則有違，從而，本案即不依累犯規定加重其
    刑。　　　
三、量刑審酌：
　　爰以行為人之責任為基礎，審酌被告本案犯罪所生之損害部
    分，為告訴人等超過10萬元之財產法益侵害，應認被告本案
    犯罪所生損害非微，且其迄今未能與告訴人等達成和解、賠
    償告訴人等，是就與被害人關係部分，應為被告不利之認定
    ；手段、違反義務程度、犯後態度部分，雖被告並非詐欺集
    團之內部成員，犯罪情節尚屬有限，然被告於犯後始終否認
    犯行，未能坦然面對自身之責任，故此部分尚無從為被告有
    利之考量；犯罪動機、目的、所受刺激部分，被告所為與一
    般從事幫助詐欺行為人之普遍心態並無差異，亦不足認定受
    有何等不當之外在刺激始致犯罪，亦均不為被告不利考量；
    生活狀況、智識程度、品行部分，被告自承大學畢業、從事
    工安監工、經濟狀況勉持（院卷第227頁）等一切情狀，量
    處如主文所示之刑，並諭知易科罰金之折算標準。
四、沒收：
    本案並無證據證明被告確有實際取得犯罪所得，爰不另宣告
    沒收。
據上論斷，應依刑事訴訟法第299條第1項前段，判決如主文。
本案經檢察官劉晏如提起公訴，檢察官葉子誠移送併辦，檢察官
邱宇謙到庭執行職務。
中　　華　　民　　國　　111 　年　　1 　　月　　26　　日
                  刑事第九庭  審判長法　官  黃沛文
                                    法  官  卓怡君
                                    法  官  李建慶
以上正本證明與原本無異。  
如不服本判決應於收受送達後20日內向本院提出上訴書狀，並應
敘述具體理由；其未敘述上訴理由者，應於上訴期間屆滿後20日
內向本院補提理由書（均須按他造當事人之人數附繕本）「切勿
逕送上級法院」。告訴人或被害人如對於本判決不服者，應具備
理由請求檢察官上訴，其上訴期間之計算係以檢察官收受判決正
本之日期為準。
中　　華　　民　　國　　111 　年　　1 　　月　　26　　日
                                   書記官  張慧儀
附表
編號 告訴人 詐騙方式 匯款時間、金額（新臺幣） 1 張書銘 109年9月19日13時45分許，詐欺集團成員自稱486團購網及國泰世華銀行客服人員，打電話向告訴人佯稱：因先前購物款項有重複扣款，需依指示操作刪除設定云云，致告訴人陷於錯誤而匯款至被告上開中信銀行帳戶。 於109年9月19日15時16分許，匯款99,987元。  2 周佳鈺 109年9月19日15時39分許，詐欺集團成員自稱早安健康嚴選商城之客服，打電話向告訴人佯稱：因設定錯誤要解除設定，須依指示操作云云，致告訴人陷於錯誤而匯款至被告上開中信銀行帳戶。 於109年9月19日16時25分許，匯款6,123元、於同日16時27分許，匯款2,123元 3 劉玉珠  109年9月19日15時許，詐欺集團成員自稱MOMO購物網及國泰世華銀行客服人員身分，打電話向告訴人佯稱：告訴人先前網路購物數量有異，因作業疏失造成加訂數量，若銷帳扣款設定，須依指示操作云云，致告訴人陷於錯誤而匯款至被告上開臺灣企銀帳戶。 於109年9月19日16時37分許，匯款29,123元。 4 連宥嘉 109年9月19日16時49分許，詐欺集團成員自稱MOMO購物網及永豐銀行客服人員，打電話向告訴人佯稱：告訴人先前網路購物數量有異，因作業疏失造成加訂數量，若銷帳扣款設定，須依指示操作云云，致告訴人陷於錯誤而匯款至被告上開台北富邦銀行帳戶。 於109年9月19日18時2分許，匯款43,123元。 

附錄本判決論罪法條：
刑法第339條第1項
意圖為自己或第三人不法之所有，以詐術使人將本人或第三人之
物交付者，處5年以下有期徒刑、拘役或科或併科50萬元以下罰
金。
刑法第30條
幫助他人實行犯罪行為者，為幫助犯。雖他人不知幫助之情者，
亦同。
幫助犯之處罰，得按正犯之刑減輕之。